臺灣高等法院臺中分院刑事判決　　　　96年度上訴字第2709號
上　訴　人
即　被　告　乙○○
上列上訴人因偽造文書等案件，不服臺灣臺中地方法院中華民國
96年8月17日第一審判決 (民國96年度訴字第805號，起訴案號：
臺灣臺中地方法院檢察署民國95年度偵字第12431號），提起上
訴，本院判決如下：
    主  文
原判決關於乙○○部分撤銷。
乙○○連續行使偽造私文書，足以生損害於他人，處有期徒刑陸
月，如易科罰金，以銀元佰元即新臺幣玖佰元折算壹日，減為
有期徒刑月，如易科罰金，以銀元佰元即新臺幣玖佰元折算
壹日。
    事  實
一、乙○○原任職於丹青系統資訊股份有限公司（下稱丹青公司
    ），於民國九十四年七月中旬，自丹青公司離職後，明知未
    經丹青公司授權，不得再以丹青公司名義對外招攬生意，且
    丹青公司亦未委託其代為招攬業務。詎乙○○意圖為自己不
    法之所有，基於持丹青公司印製完成之空白合約書，及偽造
    初審通過之申請表，以詐騙客戶訂約，而收取價金之行使偽
    造私文書、詐欺取財等概括犯意，連續為下列行為：
  (一)於九十四年九月五日某時，其持其先前所持有之丹青公司所
    製作，其上「立契約書人乙方」欄內已印製「丹青系統資訊
    公司」及「負責人欄」內印製原公司負責人「楊朝評」等內
    容之舊版空白「BEST POS代收付金流服務」合約書一份，前
    往址設臺北市○○路一九○號九樓之臺灣櫻桃科技有限公司
    （下稱櫻桃公司）營業處所，向櫻桃公司採購部經理吳益謙
    （名片記載為「吳建生」）佯稱，其係經丹青公司授權招攬
    業務，而代丹青公司與櫻桃公司訂約等語，致吳益謙陷於錯
    誤，誤認乙○○確有經丹青公司授權招攬業務，而於同日，
    在上開空白「BEST POS代收代付現金流服務」申請表及合約
    書上簽名訂約，且當場簽發並交付票載發票日為九十四年九
    月五日、支票號碼為YA0000000號、付款人為合作金
    庫銀行長春分行、發票人為臺灣櫻桃公司、面額新臺幣（下
    同）一萬二千四百元之支票一張予乙○○，乙○○則在丹青
    公司舊版空白之「BEST POS代收代付現金流服務」申請表經
    辦人員欄處簽名，表示該申請業經丹青公司初審通過，而偽
    造申請表一份後，交付予丹青公司及櫻桃公司而行使，足以
    生損害於丹青公司及櫻桃公司，嗣後櫻桃公司因丹青公司未
    交付任何系統設備，向丹青公司查詢後，始知受騙，並經協
    調後乙○○始交還上開支票予櫻桃公司。
  (二)於九十四年十月十一日某時，乙○○持其先前所持有之丹青
    公司所製作，其上「立契約書人乙方」欄內已印製「丹青系
    統資訊公司」及「負責人欄」內印製原公司負責人「楊朝評
    」等內容之舊版空白「BEST POS代收付金流服務」合約書一
    份，至臺中市○○路○段六四五號七樓之「倫聖有限公司」
    （下稱倫聖公司）營業處所，向倫聖公司經辦人張博翔佯稱
    ，其係經丹青公司授權招攬業務，而代丹青公司與倫聖公司
    訂約等語，致張博翔陷於錯誤，誤認乙○○確有經丹青公司
    授權招攬業務，而於同日，在上開空白「BEST POS代收代付
    現金流服務」申請表及合約書上簽名訂約，並當場交付現金
    一萬二千四百元予乙○○，乙○○則在丹青公司舊版空白之
    「BEST POS代收代付現金流服務」申請表經辦人員欄處簽名
    ，表示該申請業經丹青公司初審通過，而偽造申請表一份後
    ，交付予丹青公司及倫聖公司而行使，足以生損害於丹青公
    司及倫聖公司，嗣後倫聖公司向丹青公司查詢後，始知受騙
    。
  (三)於九十四年十月十三日某時，乙○○持其先前所持有之丹青
    公司所製作，其上「立契約書人乙方」欄內已印製「丹青系
    統資訊公司」及「負責人欄」內印製原公司負責人「楊朝評
    」等內容之舊版空白「BEST POS代收付金流服務」合約書一
    份，至臺中市○○路○段二五七號六樓之七之「利學開發股
    份有限公司」（下稱利學公司）營業處所，向利學公司會計
    經理鄧惠君佯稱，其係經丹青公司授權招攬業務，而代丹青
    公司與利學公司訂約等語，致鄧惠君陷於錯誤，誤認乙○○
    確有經丹青公司授權招攬業務，而於同日在上開空白「BEST
     POS代收代付現金流服務」申請表及合約書上簽名訂約，且
    當場簽發並交付面額一萬二千四百元之支票一張予乙○○，
    乙○○則在丹青公司舊版空白之「BEST POS代收代付現金流
    服務」申請表經辦人員欄處簽名，表示該申請業經丹青公司
    初審通過，而偽造申請表一份後，交付予丹青公司及利學公
    司而行使，足以生損害於丹青公司及利學公司，後乙○○再
    持該支票至利學公司向鄧惠君兌換收受現金一萬二千四百元
    。嗣後利學公司因丹青公司未交付任何系統設備，向丹青公
    司查詢後，始知受騙。
二、案經丹青公司訴由臺灣臺中地方法院檢察署檢察官偵查起訴
    。
    理    由
一、證據能力部分：按被告以外之人於審判外之陳述，雖不符前
    四條之規定，而經當事人於審判程序同意作為證據，法院審
    酌該言詞陳述或書面陳述作成時之情況，認為適當者，亦得
    為證據。當事人、代理人或辯護人於法院調查證據時，知有
    第一百五十九條第一項不得為證據之情形，而未於言詞辯論
    終結前聲明異議者，視為有前項之同意；刑事訴訟法第一百
    五十九條之五定有明文。本件被告於言詞辯論終結前均未就
    證人鄧惠君、吳益謙等人於警詢、證人楊朝評於檢察官偵查
    中證述之證據能力聲明異議，視為於審判程序同意作為證據
    ，且本院院審酌上開警詢、偵查筆錄作成之情況，除無不當
    外，亦足認前開證人有為陳述之能力，並無顯不可信之情形
    ，依刑事訴訟法第一百五十九條之五第二項、第一百五十九
    條之一第二項之規定，證人鄧惠君、吳益謙、楊朝評等人之
    前開證言自均有證據能力，合先敘明。
二、被告乙○○於原審固不否認有於前揭時間、地點，持上開丹
    青公司之空白「BEST POS代收代付現金流服務」申請表及合
    約書，向櫻桃公司採購部經理吳益謙、倫聖公司承辦人員張
    博翔及利學公司會計經理鄧惠君等人訂約，並收受支票及現
    金等情，惟矢口否認有何詐欺取財犯行，辯稱：伊確曾與丹
    青公司之前董事長楊朝評談過，且利學部分，楊朝評也跟伊
    去過，伊係用京幃科技名義對外招攬客戶，且嗣後伊有將向
    倫聖公司及利學公司所收取之現金與合約書，一併寄還丹青
    公司，伊並無詐欺取財之犯行云云。惟查：
  (一)前開犯罪事實，業據證人即告訴代理人洪國程（原名洪偉焜
    ）於警詢、檢察官偵查中及原審審理時，及證人吳益謙、鄧
    惠君於警詢時證述明確，復有丹青公司「BEST POS代收付金
    流服務」合約書二份（倫聖公司、利學公司）及申請表三份
    （櫻桃公司、倫聖公司、利學公司）、」、票載發票日為九
    十四年九月五日、支票號碼為YA0000000號、付款人
    為合作金庫銀行長春分行、發票人為臺灣櫻桃公司、面額一
    萬二千四百元之支票、請款單各一張、律師存證信函、丹青
    公司營利事業登記基本資料各一份附卷足憑。
  (二)被告乙○○雖辯稱，其有經丹青公司負責人楊朝評授權，為
    丹青公司招攬客戶訂約，且其有將收得之款項寄回丹青公司
    云云。然查，證人楊朝評於檢察官偵查中結證稱：其於八十
    五年十二月間至九十五年年初擔任丹青公司之負責人，當時
    其只是掛名負責人，實際業務是由洪國程負責，九十四年九
    月間，被告乙○○離職後，其覺得被告乙○○夫妻二人很辛
    苦，就介紹被告乙○○至其朋友所經營之京幃公司幫忙，可
    以與京幃公司合作接案抽取佣金，其寫給被告夫妻之電子郵
    件內容所載「風險大」的意思，是指被告所仲介之部分產品
    是丹青公司軟體，須分二個方式跟丹青公司談，第一是直接
    跟洪國程談佣金，第二則是透過京幃公司之陳先生與洪國程
    談佣金，其有跟被告夫妻說，如果沒有跟洪國程談好，洪國
    程不願承接的話，被告夫妻風險會很大，後來被告吳國鴻有
    次回丹青公司跟洪國程談佣金的事，但沒有談成，談佣金的
    過程中，被告乙○○有打行動電話給其，其將行動電話轉給
    洪國程，洪國程則跟其說，請其不要干涉公司業務細節，最
    後得知被告二人與洪國程沒有達成協議，其在電子郵件中，
    一再跟被告二人說，一定要取得丹青公司授權，才可對外訂
    約，就是要得到洪國程同意，但記憶中，被告並無與丹青公
    司成立合約，且非編制員工，要有洪國程同意才可以跟客戶
    收錢，櫻桃公司、倫聖公司及利學公司，其都不認識，其在
    被告乙○○尚在丹青公司任職時，曾陪同被告乙○○跑過一
    家公司，但均不是上開公司等語明確，足見證人楊朝評當時
    並無代表丹青公司授權被告乙○○，對外以丹青公司名義招
    攬業務及向客戶收取貨款甚明，且依證人吳益謙、鄧惠君於
    警詢時證述，其等嗣後並未收取丹青公司任何系統等語，衡
    情，被告乙○○如確經丹青公司授權與櫻桃公司、倫聖公司
    及利學公司訂約，丹青公司何須拒絕業務之增長，而取消已
    取得之前開訂單，益徵被告乙○○確未經丹青公司授權甚明
    ；另告訴代理人於檢察官偵查中供陳，被告僅有寄回合約書
    ，但信封內並無任何現金等語明確，被告乙○○復未能舉證
    證明，其確有交還向倫聖公司、利學公司收取之現金，是被
    告乙○○前開所辯，無非事後卸責之詞，並無足採。
  (三)另被告乙○○雖罹患情感性疾病，惟其病情表現以鬱症症狀
    為主，在面對壓力或有人際關係挫折時，情緒明顯受影響，
    波動劇烈，有採取激烈方式表達情緒，而容易產生不適當行
    為，如自殺、自殘、絕食、衝動行為等，此有行政衛生署草
    屯療養院精神鑑定報告書一份在卷可憑，惟被告乙○○與櫻
    桃公司、倫聖公司、利學公司訂約時，就訂約金額、合約內
    容均能與各該公司之員工對談確認，足見其為本件行為時，
    意識清楚，判斷能力及行為能力均無礙，亦無因上開疾病而
    有不能辨識其行為違法，或欠缺辨識而行為之能力之程度甚
    明。又被告乙○○佯稱，經丹青公司授權訂約，並將櫻桃公
    司、倫聖公司、利學公司所分別交付之支票、現金收受入己
    ，足認其確有為自己不法所有之意圖甚明。綜上所述，本件
    事證明確，被告所辯均無足採，其犯行堪以認定。
三、核被告乙○○所為，係犯刑法第二百十六條、第二百十條之
    行使偽造私文書罪及第三百三十九條第一項之詐欺取財罪。
    被告偽造私文書之低度行為，應為行使偽造私文書之高度行
    為所吸收，不另論罪。又被告乙○○行為後，刑法第五十六
    條連續犯之規定業於九十四年一月七日修正通過刪除，並於
    九十五年七月一日施行，則被告乙○○之犯行，因行為後新
    法業已刪除連續犯之規定，雖非犯罪構成要件之變更，但顯
    已影響行為人刑罰之法律效果，自屬法律有變更，依新法第
    二條第一項規定，比較新、舊法結果，仍應適用較有利於被
    告乙○○之行為時法律即舊法論以連續犯（最高法院九十五
    年第八次刑事庭會議決議參照）。又詐欺罪之罰金刑業經修
    正公布，並於95年7月1日生效，比較修正前後之法律，以修
    正前之法律有利於被告，自應適用修正前之法律，被告乙○
    ○所犯三次行使偽造私文書、三次詐欺取財犯行，均各時間
    緊接，手段相同，所犯基本構成要件復均相同，顯各係基於
    概括犯意反覆為之，應依修正前刑法第五十六條連續犯之規
    定各論以一罪，並依法加重其刑。被告乙○○所犯行使偽造
    私文書罪、詐欺罪二罪間，有方法目的之牽連關係，為牽連
    犯，而其行為後，九十四年一月七日修正公布之刑法，自九
    十五年七月一日施行，修正後之刑法刪除第五十五條關於牽
    連犯之規定。本件被告乙○○所犯上開行使偽造私文書罪及
    詐欺取財罪間，具有牽連犯之關係，依修正前即行為時之規
    定，應從一重之罪處斷；依修正後之刑法，既已刪除牽連犯
    之規定，則所犯上述各罪應依數罪併罰之規定分論併罰。比
    較新舊法之規定，修正後之規定並非較有利於被告乙○○，
    依刑法第二條第一項之規定，仍應適用行為時之法律，即適
    用修正前刑法第五十五條牽連犯之規定，從一重之行使偽造
    私文書罪處斷。原審以被告乙○○罪證明確，予以論罪科刑
    ，原無不合，惟查被告乙○○連續行使偽造私文書，足以生
    損害於丹青公司、櫻桃公司、倫聖公司、利學公司，並不足
    生損害於公眾，原判決誤認被告乙○○所為，足以生損害於
    公眾，尚有未洽。被告未具任何理由提起上訴，雖無理由，
    惟原判決既有上開可議之處，自屬不能維持，應由本院將原
    判決關於被告乙○○部分撤銷改判。爰審酌被告乙○○因貪
    圖利益，冒用丹青公司名義，以詐術與他人締約而詐取財物
    ，實際所得不法利益僅二萬四千八百元，及被告乙○○確有
    罹患情感性疾病，有前開精神鑑定書一份附卷可參，並被告
    乙○○犯後仍否認犯行等一切情狀，量處如主文第二項所示
    之刑，又被告乙○○於行為時之修正前刑法第四十一條第一
    項前段規定：「犯最重本刑為五年以下有期徒刑以下之刑之
    罪，而受六個月以下有期徒刑或拘役之宣告，因身體、教育
    、職業、家庭之關係或其他正當事由，執行顯有困難者，得
    以一元以上三元以下折算一日，易科罰金。」，且被告乙○
    ○行為時之易科罰金折算標準，修正前罰金罰鍰提高標準條
    例第二條前段（現已刪除）規定，就其原定數額提高為一百
    倍折算一日，則本件被告行為時之易科罰金折算標準，應以
    銀元三百元折算一日，經折算為新臺幣後，應以新臺幣九百
    元折算為一日。惟九十五年七月一日修正公布施行之刑法第
    四十一條第一項前段則規定：「犯最重本刑為五年以下有期
    徒刑以下之刑之罪，而受六個月以下有期徒刑或拘役之宣告
    者，得以新臺幣一千元、二千元或三千元折算一日，易科罰
    金。」，比較修正前後之易科罰金折算標準，以九十五年七
    月一日修正公布施行前之規定，較有利於被告乙○○，則應
    依刑法第二條第一項前段，適用修正前刑法第四十一條第一
    項前段規定，並諭知易科罰金之折算標準。又被告乙○○係
    於九十六年四月二十四日前犯本案犯行，爰依中華民國九十
    六年罪犯減刑條例第二條第一項第三款之規定，減輕其刑，
    並依同條例九條之規定，諭知易科罰金之折算標準。
四、公訴意旨另以：被告乙○○基於偽造私文書後復持以行使之
    概括犯意，在合約書上「立契約書人」乙方欄內，偽繕丹青
    公司當時之代表人楊朝評之姓名、公司統一編號（起訴書誤
    載為身分證字號）、住址及電話號碼而偽造「BEST POS代收
    代付現金流服務」申請表、合約書後，再交與櫻桃公司、倫
    聖公司、利學公司而行使，因認被告乙○○此部分亦涉犯刑
    法第二百十六條、第二百十條之行使偽造私文書罪嫌等語。
    惟按犯罪犯罪事實應依證據認定之，無證據不得認定犯罪事
    實。刑事訴訟法第一百五十四條第二項定有明文。本件公訴
    人認被告乙○○涉犯此部分行使偽造私文書犯嫌，無非係以
    被告自承有持「BEST POS代收代付現金流服務」合約書與櫻
    桃公司等公司訂約，並有「BEST POS代收代付現金流服務」
    合約書在卷足證為其主要論據，惟訊據被告乙○○，堅決否
    認此部分犯行，辯稱：其並無偽造合約書等語。經查，依卷
    附之合約書所示，其上「立契約書人」乙方欄內所記載之「
    丹青系統資訊有限公司」、代表人欄「楊朝評」，均係直接
    印製在丹青公司之「BEST POS代收代付現金流服務」合約書
    上，該合約書亦無任何遭偽造丹青公司或楊朝評之署押或印
    文，且觀諸告訴人所提出該公司對外之合約書所示，於立契
    約書人乙方欄位，亦均已將「丹青系統資訊股份有限公司」
    、「楊朝評」等名稱印製完成，足見被告乙○○所使用以簽
    約之合約書上記載之「丹青系統資訊股份有限公司」、「楊
    朝評」等名字，均係告訴人丹青公司所自行製作，並非被告
    乙○○事後偽造甚明，尚難僅以被告乙○○持上開已將丹青
    公司及代表人姓名印製完成之合約書與倫聖公司訂約，即謂
    被告乙○○有偽造私文書後持以行使之行為，又查無其他積
    極證據，足證被告乙○○有何偽造前開合約書之犯行，揆諸
    上述法條規定之意旨，尚難遽認被告乙○○有公訴人此部分
    所指之行使偽造私文書犯行，然因公訴人認此與被告乙○○
    前開論罪科刑部分，有連續犯之裁判上一罪關係，爰不另為
    無罪之諭知，併此敘明。
五、被告經合法傳喚，無正當理由不到庭，爰不待其陳述，逕行
    判決。
據上論斷，應依刑事訴訟法第369條第1項前段、第364條、第371
條、第299條第1項前段，刑法第216條、第210條、第339條第1項
、修正前刑法第56條、第55條、第33條第5款、第41條第1項前段
，中華民國96年罪犯減刑條例第2條第 1項第3款、第7條、第9條
，罰金罰鍰提高標準條例第 1條前段，修正前罰金罰鍰提高標準
條例第2條，判決如主文。
本案經檢察官甲○○到庭執行職務。
中　　華　　民　　國　　96　　年　　11　　月　　21　　日
            刑事第二庭  審判長法　官　李　璋　鵬
                              法　官　蕭　錦　鍾
                              法　官　胡　森　田
上列正本證明與原本無異。
如不服本判決應於收受送達後十日內向本院提出上訴書狀，其未
敘述上訴之理由者並得於提起上訴後十日內向本院補提理由書（
均須按他造當事人之人數附繕本）。
                              書記官  籃  營  昌
中　　華　　民　　國　　96　　年　　11　　月　　21　　日
